【裁判字號】    99,台上,4884
【裁判日期】    990805
【裁判案由】    違反貪污治罪條例
【裁判全文】
最高法院刑事判決            九十九年度台上字第四八八四號
上  訴  人  台灣高等法院台中分院檢察署檢察官
被      告  甲○○原名羅慶童.
選任辯護人  王炳輝律師
上列上訴人因被告違反貪污治罪條例案件，不服台灣高等法院台
中分院中華民國九十九年六月二日第二審更審判決（九十九年度
上更(二)字第九三號，起訴案號：台灣苗栗地方法院檢察署九十六
年度偵字第一八九四號），提起上訴，本院判決如下：
    主  文
原判決撤銷，發回台灣高等法院台中分院。
    理  由
本件原判決以公訴意旨略稱：被告甲○○（原名羅慶童）現任職
於苗栗縣後龍鎮公所（下稱後龍鎮公所），擔任獸醫，負責苗栗
縣政府畜牧登記、家禽家畜動態報表、畜牧生產目標報表等業務
，係依據法令服務於地方自治團體所屬機關而具有法定職務權限
之人員。於民國九十四年、九十五年，苗栗縣政府為控制禽流感
疫情，即希縣內畜牧業者皆能辦理牧場登記，並接受管制輔導，
因而放寬畜牧場登記資格，並宣導無照者，將接受罰鍰之行政處
分。詎被告本身即為此項業務之承辦人，竟基於對於職務上之行
為，收受賄賂之犯意，向苗栗縣後龍鎮境內之畜牧業者宣稱其可
代辦牧場登記，惟須一定金額之代辦費。嗣於九十四年七月間，
乙○○為辦理雞舍之牧場登記證，即前往後龍鎮公所委請被告代
為申請。迨於九十五年八月間，被告為乙○○辦妥牧場登記證後
，即書寫含代辦費用新台幣（下同）二萬五千元之明細表一份予
乙○○，乙○○亦即簽發面額二萬五千八百元（其中八百元為土
地登記謄本費用）、發票日九十五年八月三十一日之支票一張交
予其妻洪玉琴，持往後龍鎮公所交予被告，被告隨即將該支票存
入其在某農會申請之帳戶內。後於九十五年十月二十日，被告自
覺不妥，而將該二萬五千元匯回乙○○所申請之苗栗縣後龍鎮農
會帳戶。嗣經乙○○向法務部調查局苗栗縣調查站檢舉而查獲上
情，因認被告涉犯貪污治罪條例第五條第一項第三款之不違背職
務收受賄賂罪嫌等情。惟經綜合調查證據之結果，認不能證明被
告犯罪，因而撤銷第一審論處被告犯貪污治罪條例之對於職務上
之行為收受賄賂罪刑（主刑處有期徒刑一年十月）之判決，改判
諭知被告無罪，固非無見。
惟查：無罪之判決書，對於被告被訴之事實，及對其不利之證據
資料，如何不足以證明被告犯罪，均應逐一詳述其理由，否則即
有判決理由不備之違法。又審理事實之法院，對於被告有利及不
利之證據，應一律注意，詳為調查，綜合全案證據資料，本於經
驗及論理法則以定其取捨，並將取捨證據及得心證之理由於判決
內詳為說明。故證據雖已調查，而尚有其他部分並未調查，仍難
遽為被告有利或不利之認定；如有應調查之證據未予調查，率行
判決，其判決當然違背法令。又貪污治罪條例第五條第一項第三
款之對於職務上之行為收受賄賂罪，祗須所收受之金錢或財物與
其職務有相當對價關係，即已成立，且包括假借餽贈等各種名義
之變相給付在內。而是否具有相當對價關係，應就職務行為之內
容、交付者與收受者之關係、賄賂之種類、價額、贈與之時間等
客觀情形加以審酌，不可僅以交付之財物名義為贈與等各種之名
義，即謂與職務無關而無對價關係。本件被告坦承其係後龍鎮公
所辦理審查、簽辦農業用地容許作農業設施使用申請、及層轉畜
牧場登記申請業務之公務員，於上開公訴意旨欄所載之時間，為
乙○○辦理「玉琴畜牧場」登記證申請，於登記證書核發後，有
開立明細表向乙○○收取二萬五千元代辦費用（不包含登記費、
謄本費等）等語，並經乙○○、洪玉琴證述屬實，且有該明細表
及乙○○所簽發之支票可稽（見偵查卷第六十六頁、第十三頁）
，被告之自白與事實相符，自堪採信。然被告收受上述二萬五千
元雖稱係「代辦費用」，但乙○○於法務部調查局苗栗縣調查站
調查（下稱調查）、偵查、第一審及原審法院上訴審（下稱上訴
審）審理中，一再明確證稱被告受伊委託辦理「玉琴畜牧場」登
記之前，即表明要收取費用，雙方並已談妥價額，並非事後伊單
方面為感謝被告而給付二萬五千元等語（見偵查卷第十一頁、第
五十九頁、第六十一頁，第一審卷第一百二十七頁、第一百三十
四頁至第一百三十六頁、第一百四十頁、第一百四十一頁，上訴
卷第五十一頁背面）。乙○○於調查、第一審及上訴審審理中又
證稱：係被告私下主動對外宣稱其係畜牧場登記業務之承辦人，
可以幫忙代辦，辦到好，但要收取費用，伊想如果給被告代辦，
會比較容易，而且伊怕沒有請被告代辦，被告會從中刁難，才請
被告代辦「玉琴畜牧場」之登記，二萬五千元名目上是代辦費用
，實際上是因被告承辦畜牧場登記業務，可以給伊便利的代價等
語（見偵查卷第十一頁、第五十九頁，第一審卷第一百二十六頁
、第一百二十七頁、第一百三十四頁、第一百三十五頁、第一百
三十八頁、第一百三十九頁、第一百五十一頁，上訴卷第五十二
頁、第五十三頁）。又被告於第一審審理中供稱：「可以免費幫
乙○○辦理本件申請案」等語（見第一審卷第一五六頁）；於上
訴審審理中亦供稱：「幫人家做這些事情（指畜牧場登記申請）
全部免費」等語（見上訴卷第三十一頁背面）。如果均屬無訛，
被告身為畜牧場登記等業務之承辦人員，關於後龍鎮境內畜牧場
登記申請之案件，均須由被告親自負責審查、簽辦及層轉，該項
業務為被告職務上之行為，被告竟毫不避嫌主動對外宣稱其為畜
牧場登記業務之承辦人，可以收費代辦，甚至表示「辦到好」，
是轄區內之畜牧業者乙○○應允付費委託被告代辦「玉琴畜牧場
」之登記，無非係冀望被告承辦其登記申請案能迅速與從寬審查
、簽辦及層轉，於其職務上給予便利，此當為被告所得以明知，
故乙○○給付被告二萬五千元似包含對於被告職務上之行為，本
於行賄之意思而假藉代辦之名而行交付之賄賂，似非單純的給予
被告代辦費用而已。另被告收取二萬五千元「代辦費用」，除違
背公務員服務法第十四條第一項之規定外，似亦非單純為被告代
辦「玉琴畜牧場」申請登記之報酬，是否非被告對於其職務上之
行為假借代辦費用之名而為變相的索賄，均有待研求。再者，被
告收受二萬五千元之代辦費用，似夾雜兼含代辦申請手續從中收
取報酬及利用職務之便以謀取私利兩種性質，其中有若干金額與
被告之職務行為具有相當之對價關係？在法律上應如何評價？自
應就被告職務行為之內容、乙○○申請牧場登記與被告職務行為
之關係，被告所收受金錢之數額、被告與乙○○於何時如何約定
、交付之時間及其他客觀情形，詳審慎斷，並明得心證之理由
，不可僅以交付之財物名義為代辦費用，即逕謂與被告職務無關
而無對價關係。本院前次發回意旨已予指明，原判決竟仍未置理
，自屬可議。原審並對上述各種不利於被告之證據，未詳為審究
，亦未說明其何以不足採為不利被告認定之理由，遽認乙○○交
付之二萬五千元係代辦費用，並非賄款，且與被告之職務上行為
並無相當對價關係（見原判決第六頁第六行至第八行），被告收
受乙○○之二萬五千元，主觀上認為係代辦之酬勞，與其職務上
之行為無關，顯非賄款（見原判決第七頁第七行、第八行，第十
六行至第十八行），而為被告無罪之判決，尚嫌速斷，併有判決
理由不備之違誤。檢察官上訴意旨指摘原判決違法，尚非全無理
由，應認仍有發回更審之原因。
據上論結，應依刑事訴訟法第三百九十七條、第四百零一條，判
決如主文。
中    華    民    國  九十九  年    八    月    五    日
                      最高法院刑事第十三庭
                          審判長法官  賴  忠  星
                                法官  呂  丹  玉
                                法官  吳      燦
                                法官  葉  麗  霞
                                法官  張  祺  祥
本件正本證明與原本無異
                                      書  記  官
中    華    民    國  九十九  年    八    月    十    日
                                                      Q

司法院資訊處製作；財團法人民間司法改革基金會備份。
